臺灣新北地方法院民事判決
                                     109年度訴字第1963號
原      告  陳建凱  
訴訟代理人  陳鈺林律師
被      告  一全電鍍工業股份有限公司

法定代理人  尤森桔  
訴訟代理人  李牧宸律師
            朱瑞陽律師
上一人之
複代理人    黃郁喬律師
上列當事人間請求遷讓房屋等事件，於民國110年12月6日言詞辯
論終結，本院判決如下：
    主      文
一、被告應將門牌號碼新北市○○區○道路○段○巷○○號廠房遷讓返
    還予原告。
二、被告應給付原告新臺幣肆拾貳萬元，及自民國一百零九年八
    月十二日起至清償日止，按週年利率百分之五計算之利息。
三、被告應自民國一百零九年八月十二日起至遷讓返還第一項廠
    房之日止，按月給付原告新臺幣柒萬元。
四、原告其餘之訴駁回。
五、訴訟費用由被告負擔。
六、本判決原告勝訴部分，於原告以新臺幣貳佰陸拾伍萬元為被
    告供擔保後，得假執行；但被告如以新臺幣柒佰捌拾參萬零
    肆拾壹元為原告預供擔保，得免為假執行。
七、原告其餘假執行之聲請駁回。
    事實及理由
一、原告主張：
  ㈠門牌號碼新北市○○區○道路0段0巷00號廠房及其坐落基地（下
    合稱系爭房地，單指廠房則以系爭廠房稱之）原均為被告所
    有，於民國90年間出賣予原告之配偶劉彩霞，並於同年8月2
    3日完成所有權移轉登記，惟被告仍欲使用系爭廠房繼續經
    營電鍍廠，故被告另與劉彩霞訂立租賃契約，劉彩霞同意將
    系爭廠房出租予被告，雙方約定租期2年、每月租金新臺幣
    （下同）7萬元並應於每月30日前支付（下稱系爭定期租約
    ）。嗣於91年10月3日，劉彩霞將系爭房地移轉登記為原告
    所有，兩造同意由原告為出租人，延續上述租賃契約，未再
    訂立書面契約。
  ㈡被告自系爭定期租約期滿時仍持續按月給付租金至108年12月
    止，而形成未定期限之租賃關係（下稱系爭不定期租約）。
    迄至108年12月中旬，被告突向原告請求欲買回系爭房地，
    原告拒絕後，被告竟開始拒絕繳納租金，經原告一再請求仍
    未能達成共識。原告已催告被告繳納欠租，被告仍置之不理
    ，積欠2個月以上租金，爰依民法第440條第1項、第2項規定
    ，以本件起訴狀繕本之送達為終止系爭不定期租約之意思表
    示，併依租賃之法律關係，請求被告給付109年1月至6月之
    欠租42萬元，再依民法第455條及第767條第1項規定，擇一
    請求被告遷讓返還系爭廠房，另依民法第179條規定，請求
    被告返還按月以7萬元計算之無權占用系爭廠房相當租金之
    不當得利。
  ㈢聲明：
　　⒈被告應將系爭廠房遷讓返還予原告。
　　⒉被告應給付原告42萬元，及自起訴狀繕本送達翌日起至清
      償日止，按週年利率5％計算之利息。
　　⒊被告應自109年7月30日起至遷讓返還系爭廠房之日止，按
      月給付原告7萬元。
　　⒋願供擔保，請准宣告假執行。
二、被告抗辯：
  ㈠被告前於85年間向訴外人林車鳳購買系爭房地，並向中國信
    託商業銀行貸款1500萬元（其中房屋貸款1000萬元、信用貸
    款500萬元），因系爭廠房2樓於87年間損壞，故而向附近鄰
    居介紹之劉彩霞借款，約定借款利息每月2.4％，並於87年8
    月22日將系爭房地設定抵押權予劉彩霞；被告於89年間再度
    向劉彩霞借款，兩次借款合計共650萬元，每月月息高達15
    萬6000元。
  ㈡嗣90年間，被告遭債權人聲請支付命令追償160萬元之本票債
    權，時任被告經理人之尤森桔因不諳法律，故向原告尋求協
    助處理此事，原告乃趁勢向尤森桔表示被告名下之系爭房地
    必遭法院假扣押，其有一方法可協助保全，稱「被告願持續
    按月付息7萬元予原告，即可由其代替被告保有系爭房地，
    並使被告可無償繼續使用系爭房地，且因其債權已由被告讓
    與系爭房地作為擔保，故取消原訂2.4％之高額月息，被告積
    欠原告之650萬元借款以及對中國信託商業銀行之貸款尚餘8
    30萬元未繳部分，二者合計1480萬元之債務即可由其代為處
    理，待被告可一次性給付1500萬元予原告時，原告即無條件
    將系爭房地過戶返還予被告」。尤森桔將此方案回報被告，
    時任被告法定代理人之江素霞雖同意原告所提上開方案，並
    將被告大小章交予原告（原告事後未再將被告大小章返還）
    ，但稱原告應提供載明上開方案之承諾書作為依據，然原告
    於未交付承諾書下，逕行辦理系爭房地之過戶事宜，被告驚
    悉此事後，迫於債務問題又擔心公司營運處所遭扣押，僅得
    依原告所提上開方案，以求繼續於原營業處所經營，故而未
    追究此事，並按上開方案每月付息7萬元；自90年9月起至10
    8年12月止，被告已繳付18年又4個月共計1540萬元之利息。
  ㈢尤森桔擔任被告法定代理人後，為解決此事，乃向原告提起
    兩造於90年8月間之上開約定，並請原告於被告可一次返還1
    500萬元時，依約將系爭房地返還登記予被告。詎料，原告
    竟坐地起價要求被告須按市價購買，否認上開約定存在，更
    羅織不存在之事實，謊稱兩造間就系爭廠房存有租賃關係。
  ㈣被告自始未有將系爭房地所有權移轉予原告之意思，兩造間
    之真意為成立讓與擔保，原告取得者僅擔保權人資格，自無
    從以所有權人之地位與被告就系爭廠房成立任何租賃關係，
    且依約負有於被告給付1500萬元後，將系爭房地返還予被告
    之義務。
  ㈤倘本院認原告為系爭房地之所有權人且兩造成立系爭不定期
    租約，被告亦得就其先行負擔系爭廠房修繕費用189萬5954
    元（另自102年至110年按年利率5％計算之利息約為75萬8381
    元），以及原告尚未支付之買賣價金至少350萬元（即被告
    原取得系爭房地之成本1850萬元，扣除系爭房地移轉予劉彩
    霞時尚有867萬元銀行貸款、被告積欠原告借貸本金650萬元
    ；另以年利率5％計算15年之利息為262萬5000元）部分，行
    使抵銷權。
  ㈥聲明：原告之訴及假執行之聲請均駁回；如受不利判決，願
    供擔保請准宣告免為假執行。
三、本院之判斷：
　㈠系爭房地為原告所有，兩造自92年10月起就系爭廠房成立系
    爭不定期租約：
　　⒈按虛偽意思表示，隱藏他項法律行為者，適用關於該項法
      律行為之規定，民法第87條第2項固有明文，惟是否隱藏
      他項法律行為，應由主張隱藏有他項法律行為之人，就此
      利己之事實，負舉證責任（最高法院85年度台上字第2114
      號裁判意旨參照）。原告主張其配偶劉彩霞於90年8月23
      日以買賣為原因，自被告處取得系爭房地所有權，嗣於91
      年10月3日再以夫妻贈與為原因，移轉系爭房地所有權登
      記予原告，原告已取得系爭房地所有權；另劉彩霞取得系
      爭房地所有權時，出租系爭廠房予被告經營電鍍廠使用，
      租期自90年9月30日起至92年9月30日止，因系爭房地所有
      權移轉予原告，遂由原告承受上開租約，俟租期屆至，兩
      造再依相同租賃條件成立系爭不定期租約等情，業據其提
      出與其所述相符之系爭房地登記謄本及異動索引、系爭定
      期租約之契約書等件為證（見本院卷一第15至26頁），而
      被告亦不爭執其占有使用系爭廠房，並自90年9月起至108
      年12月止按月給付7萬元予劉彩霞、原告等事實（見本院
      卷一第109、224、302頁）。被告以前揭情詞置辯，經核
      所辯乃指其與劉彩霞無買賣真意另隱藏讓與擔保法律關係
      ，揆諸前揭說明，自應由被告就其抗辯事實負舉證之責。
　　⒉被告雖否認系爭定期租約契約書上有關時任被告法定代理
      人江素霞簽名之真正，然經本院囑託法務部調查局實施筆
      跡鑑定，鑑定結果認系爭定期租約契約書上「江素霞」簽
      名筆跡（下稱爭議筆跡），與江素霞於85、87、94、95、
      98年間其他文書之簽名筆跡（下稱送鑑參考筆跡），結構
      佈局、書寫習慣相同（見本院卷二第15至17頁）。而實施
      鑑定之人陳柏宏，經國家考試及格，並接受文書鑑定相關
      學驗知能、檢驗技術等專業訓練並通過考核後，從事院檢
      機關囑託之筆跡、指紋等文書鑑定，鑑定資歷約5.6年，
      所採鑑定方法係國際著名技術組織American Society for
       Testing and Materials 所發行筆跡鑑定標準之「特徵
      比對法」，就爭議筆跡、送鑑參考筆跡之書寫習性宏觀之
      結構佈局，即簽名整體的大小、形狀、傾斜角度、字部搭
      配比例、風格、神韻調和性及流暢度，以及微觀之運筆習
      慣，即個別單字、部首或筆劃之起筆、收筆、連筆、筆速
      、筆序、筆鋒等細微特徵進行分析比對，更輔參系爭定期
      租約契約書上之公司全名、住址、身分證統一號碼、數字
      等字跡，最後憑以綜合、歸納分析與比對（見本院卷二第
      141至143頁），堪認上開鑑定分析係由專業人員憑其智識
      及技術比對分析後，所為之判斷，應有相當之正確性而可
      憑信。是以，被告於移轉系爭房地所有權予劉彩霞後，復
      與劉彩霞簽訂系爭定期租約契約書乙情，應屬真實。
　　⒊被告復辯稱其自90年9月起至108年12月止所按月給付之7萬
      元係借款利息而非租金等語，並以其於100年1月至104年4
      月間簽發票面金額12萬元之遠期支票予原告、原告兌領後
      再退還4萬7120元予被告等情為佐。惟被告前開所辯業經
      原告否認，而被告僅提出其支票帳戶銀行對帳單證明其於
      100年1月至104年4月間曾按月兌付12萬元票款之事實（見
      本院卷一第128、359至396頁），卻未舉證該等支票業經
      原告兌領後並退還4萬7120元乙情屬實，復未提出其他事
      證以實其說，自難僅以被告於100年1月至104年4月間曾按
      月兌付12萬元票款之事實，遽認被告此部分之辯詞可採。
　　⒋被告再辯稱由其負擔系爭廠房之重大修繕，與一般租賃關
      係不同，可證被告為系爭房地之實際所有權人等語（見本
      院卷一第128至129頁），惟本院審酌被告使用系爭廠房從
      事電鍍事業，而電鍍製程將產生大量之污染物，耗損建物
      在所難免，租賃雙方合意由承租人負擔修繕費用，亦非罕
      見，被告前開推論即嫌速斷，無足憑採。
　　⒌至被告另以每月7萬元之租金不符市場行情、其以1850萬元
      取得系爭房地且90年4月間另有買家出價2500萬元欲購買
      系爭房地，故被告不可能以1480萬元（即650萬元借款及8
      30萬元銀行貸款）出賣系爭房地予劉彩霞、劉彩霞取得系
      爭房地所有權時並未直接清償或承受830萬元銀行貸款等
      情，為其抗辯兩造間就系爭房地為讓與擔保關係之舉證，
      然被告前開所指縱令屬實，因前開各節與被告與劉彩霞間
      就系爭房地之買賣究否隱藏讓與擔保關係間，實未存有因
      果之必然或高度蓋然性，自難據此為有利被告之認定。
　　⒍稽上各情，被告之舉證不足使本院就其抗辯事實即其與劉
      彩霞間就系爭房地之買賣另隱藏讓與擔保真意，達到確信
      之程度，其抗辯即不可採；而原告就其主張事實復已為相
      當之舉證，從而，原告已取得系爭房地之所有權，且自92
      年10月起與被告就系爭廠房成立系爭不定期租約等節，應
      堪認定。
　㈡系爭不定期租約業經原告於109年8月11日終止：
　　⒈按承租人租金支付有遲延者，出租人得定相當期限，催告
      承租人支付租金，如承租人於其期限內不為支付，出租人
      得終止契約。租賃物為房屋者，遲付租金之總額，非達2
      個月之租額，不得依前項之規定，終止契約。其租金約定
      於每期開始時支付者，並應於遲延給付逾2個月時，始得
      終止契約，民法第440條第1項、第2項分別定有明文。
　　⒉經查，被告自109年1月起即未依約給付租金，業經被告自
      承在卷（見本院卷一第109、224頁），而原告亦已於109
      年3月10日以五股褒仔寮郵局第41號存證信函催告被告於
      函到後7日內給付（見本院卷一第27至32頁），然被告迄
      未清償，則原告以本件起訴狀繕本送達為終止系爭不定期
      租約之意思表示，應屬有據。又本件起訴狀繕本已於109
      年8月11日送達被告（見本院卷一第47頁），足認系爭不
      定期租約業於109年8月11日終止。
　㈢原告請求被告遷讓廠房、給付109年1月至6月之欠租42萬元，
    以及自109年8月12日起至遷讓系爭廠房之日止之不當得利每
    月7萬元，均有理由；被告抵銷抗辯無理由：
　　⒈按所有人對於無權占有或侵奪其所有物者，得請求返還之
      ；承租人於租賃關係終止後，應返還租賃物，此為民法第
      767條第1項前段、第455條前段所明定。原告已於109年8
      月11日終止系爭不定期租約，業經本院認定如前，被告於
      系爭不定期租約終止後，仍繼續使用系爭廠房，即屬無權
      占有，揆諸前揭規定，被告自應返還系爭廠房予原告。
　　⒉再依系爭不定期租約之約定，系爭廠房租金為每月7萬元，
      被告自109年1月起即未依約給付租金，迄至109年6月底，
      已積欠原告租金42萬元【計算式：70,000×6＝420,000】，
      從而，原告依系爭不定期租約之約定，請求被告給付欠租
      42萬元，即為有據。
　　⒊末按無法律上之原因而受利益，致他人受損害者，應返還
      其利益。雖有法律上之原因，而其後已不存在者，亦同，
      民法第179條定有明文；又無權占有他人房屋，可能獲得
      相當於租金之利益，為社會通常之觀念。查系爭不定期租
      約已於109年8月11日終止，被告占有使用系爭廠房之原因
      ，其後已不存在，卻自109年8月12日起仍繼續占有使用系
      爭廠房，核係無權占有，並因而受有相當於租金之不當得
      利，致原告受有損害，是原告依不當得利之規定請求被告
      應自109年8月12日起至遷讓返還系爭廠房之日止，按月給
      付原告7萬元相當於租金之不當得利，即屬有據；逾此範
      圍之請求，難認可採。
　　⒋被告雖以其所負擔之系爭廠房修繕費用189萬5954元（另自
      102年至110年按年利率5％計算之利息約為75萬8381元）、
      原告尚未支付之買賣價金至少350萬元（即被告原取得系
      爭房地之成本1850萬元，扣除系爭房地移轉予劉彩霞時尚
      有867萬元銀行貸款、被告積欠原告借貸本金650萬元；另
      以年利率5％計算15年之利息為262萬5000元）等債權為抵
      銷抗辯。惟觀諸系爭廠房修繕前之照片（見本院卷一第24
      5至253頁），鏽蝕、崩塌嚴重，已難認屬因自然損壞；再
      考量被告本應以善良管理人之注意義務保管系爭廠房（系
      爭定期租約第11條約定、民法第432條第1項規定參照），
      是系爭廠房此部分之修繕費用是否應由原告負擔，實非無
      疑，而被告就此亦未舉證以實其說，自難認被告對原告有
      代墊修繕費用189萬5954元之債權存在；至被告辯稱其對
      原告尚有至少350萬元之買賣價金債權部分，乃係以其取
      得系爭房地之成本1850萬元為計算，然此顯為被告單方認
      定之系爭房地買賣價金總額，未提出任何事證予以佐實，
      亦難認被告對原告有買賣價金350萬元之債權存在。是故
      被告以前揭債權為抵銷抗辯，自不足採。
　㈣綜上所述，原告依民法第767條第1項前段、第455條前段規定
    ，請求被告遷讓系爭廠房返還予原告；再依系爭不定期租賃
    之法律關係，請求被告給付欠租42萬元及自起訴狀繕本送達
    翌日即109年8月12日（見本院卷一第47頁）起之法定遲延利
    息；併依民法第179條規定，請求被告應自109年8月12日起
    至遷讓系爭廠房之日止，按月給付原告7萬元相當於租金之
    不當得利，均有理由，應予准許，逾此範圍之請求，即屬無
    據，應予駁回。
四、本件事證已臻明確，兩造其餘攻擊防禦方法及所提證據，核
    與判決之結果不生影響，爰不逐一論述，併此敘明。
五、兩造均陳明願供擔保，聲請宣告假執行及免為假執行，就原
    告勝訴部分，核均無不合，爰酌定如主文所示之相當擔保金
    額，分別准許之。
六、訴訟費用負擔之依據：
　　按以一訴附帶請求其孳息、損害賠償、違約金或費用者，不
    併算其價額，民事訴訟法第77條之2第2項定有明文。查原告
    所受敗訴判決部分僅屬不當得利之附帶請求性質，原不在計
    算訴訟標的價額範圍內，因認訴訟費用仍應由被告負擔，爰
    依民事訴訟法第79條規定，判決如主文第5項所示。
中　　華　　民　　國　　111 　年　　1 　　月　　10　　日
                  民事第二庭    法　官　楊雅萍
以上正本係照原本作成。
如對本判決上訴，須於判決送達後20日內向本院提出上訴狀。如
委任律師提起上訴者，應一併繳納上訴審裁判費。
中　　華　　民　　國　　111 　年　　1 　　月　　11　　日
                                書記官  蘇  泠